【裁判字號】    97,交抗,187
【裁判日期】    970314
【裁判案由】    違反道路交通管理處罰條例
【裁判全文】
臺灣高等法院交通事件裁定             97年度交抗字第187號
抗  告  人  臺北市交通事件裁決所
受 處分 人  甲○○
上列抗告人因受處分人違反道路交通管理處罰條例案件，不服
臺灣板橋地方法院，中華民國96年2月25日所為裁定（96年度交
聲字第1987號），提起抗告，本院裁定如下：
    主  文
抗告駁回。
    理  由
一、本件原處分機關即臺北市交通事件裁決所以：異議人即受處
    分人甲○○於民國（下同）95年5月28日凌晨1時28分許，駕
    駛車號P6-991 7號自用小客車，行駛於臺北市○○○○道路
    往南時，為警攔停舉發「酒精濃度超過規定標準（0.55以上
    ）」違規；因異議人所受酒後駕車之刑案部分之緩起訴猶豫
    期間已屆滿，故依道路交通管理處罰條例第35條第1項及第
    24 條第1項第2款規定，裁處異議人罰鍰49500元，並施以道
    安講習云云；嗣經異議人以：本案違規事實業經臺灣板橋地
    方法院以95年度交聲字第1894號交通事件裁定原處分（指該
    案之裁決書）關於對異議人即受處分人甲○○裁處罰鍰新臺
    幣（下同）49500元部分撤銷，上開罰鍰撤銷部分不罰確定
    ，為何同一違規事實又收到裁決所之裁決書，而向原審法院
    聲明異議；經原審法院受理後，認異議人所受之「緩起訴處
    分」，其中有關罰鍰之處分部分，符合行政罰法「一事不二
    罰」之要件；再者，本案異議人因上開同一酒後駕車行為在
    經臺灣臺北地方法院檢察署檢察官為緩起訴處分時，並經該
    署檢察官命其對向國庫支付35000元確定在案，此固非刑法
    所定刑罰之種類，然已對異議人名譽、心理產生相當制約並
    影響被告財產上之權利，亦應可實質該當行政罰法第26條第
    1項之「依刑事法律」之處罰，故該刑案部分之檢察官對於
    異議人所為之緩起訴處分，已產生實質刑罰之效果，而非不
    起訴處分甚明等為由，而裁定撤銷原處分關於裁處異議人罰
    鍰49500元部分，就該撤銷部分改諭知不罰。
二、原處分機關抗告理由略以：
（一）依照道路交通管理處罰條例（以下簡稱處罰條例）第三十
      五條第一項第一款規定：酒精濃度超過規定標準者（０點
      五五以上）處罰鍰新臺幣（下同）四萬九千五百元整，並
      吊扣駕照一年，並施以道安講習。本案異議人甲○○君於
      民國（下同）九十五年五月二十八日零一時二十八分，因
      酒後駕駛P6-9917號自用小客車，經警方攔停進行檢測後
      ，因超過法定標準除開立違反道路交通管理事件通知單舉
      發外，並以其涉公共危險移送臺灣臺北地方法院檢察署，
      經該署處以緩起訴處分，嗣經異議人以「一事不二罰」聲
      明異議。案經原審法院略以，異議人經臺灣臺北地方法院
      檢察署檢察官為緩起訴處分定後一年內，已依檢察官之命
      令參酌刑法第五十七條新列及公共利益維護，向國庫支付
      新臺幣（下同）三萬五千元，此固非刑法所定刑罰之種類
      ，然已對異議人名譽、心理產生相當制約並影響被告財產
      上之權利，亦應可實質該當行政罰法第二十六條第一項之
      「依刑事法律」之處罰。據此裁定「原處分關於罰鍰新臺
      幣四萬九千五百元部分撤銷。上開撤銷部分不罰。」，合
      先陳明。
（二）查交通部九十五年七月十七日交路字第0950006986 號函
      示略以，查法務部行政罰法諮詢小組第一次會議紀錄既已
      明確結論略以：「緩起訴者乃附帶條件的不起訴處分，亦
      即是不起訴的一種」在案，當依該部上開函釋結論及行政
      罰法第二十六條第二項規定辦理，本所援引上述行政罰法
      第二十六條第二項規定，是以緩起訴乃依刑事訴訟法第二
      百五十三條之二第一項規定對被告所為之指示即課予之負
      擔，係一種特殊之處遇措施，並非刑罰，是以本案尚無行
      政罰法「一事不二罰」之適用。
（三）次查，行政罰法第二十六條第二項雖未明文列舉「緩起訴
      」處分在內，實肇因行政罰法於八十九年草擬階段當時及
      後來陳報行政院審查時尚未有緩起訴制度，並非有意省略
      ，刑事訴訟法九十一年修正增訂緩起訴制度後，九十二年
      在立法院委員會審查本法草案及政黨朝野協商時，為求儘
      速完成本法之立法，未及考慮到緩起訴制度之問題，應屬
      立法疏漏（參照法務部行政罰法諮詢小組第一次會議紀錄
      ，頁三）；另未有真正的刑事處罰之緩起訴，係屬一種連
      起訴都沒有的處遇措施，竟言不得再處以行政罰，此部分
      果真於當時推行緩起訴制度時即曾經思考過連行政罰都要
      吸收？尚有懷疑。準此，本案應從立法原意、文意來判斷
      得否涵蓋於條文中，如未違背一行為不二罰之精神，仍可
      認緩起訴具不起訴處分之效果，惟原審遽言無明列，不宜
      擴張解釋，恐屬率斷。
（四）按「告訴人接受不起訴或緩起訴處分書後，存於七日內以
      書狀敘述不服之理由，經原撿察官向上級法院檢察署檢察
      長或檢察總長聲請再議。…」刑事訴訟法第二百五十六條
      第一項前段定有明文，若言緩起訴處分非屬不起訴處分，
      為何得依上開規定聲請再議？最終之結果為何與不起訴處
      分相同？據此，應可說明緩起訴者乃附帶條件的不起訴處
      分; 此外，至於一行為不二罰之「罰」，應嚴格限制在「
      刑事處罰」與「行政處罰」，緩起訴處分所附之負擔是否
      為處罰？如非處罰即非行政罰法第二十六條一行為不二罰
      之問題，而「負擔」非刑罰應無疑義，因僅有刑法規定的
      方為刑罰。
（五）依現行處罰條例第三十五條第八項規定「前項汽車駕駛人
      ，經確定處以罰金低於本條例第九十二條第三項所訂最低
      罰鍰基準規定者，應依本條例裁決繳納不足最低罰鍰之部
      分。」；準此，經查本案應處行政罰鍰四萬五千元，原審
      既言異議人已受該當「實質刑事處罰」，何以無視於上開
      法律特別規定，逕為不罰之裁定，此與其他酒後駕車受判
      處罰金（真正刑事處罰）而另需補繳行政罰鍰差額者相較
      ，公平乎？是否應反言該緩起訴處分金非屬依刑事法律處
      罰？矛盾乎？凡此，均令抗告人未能甘服，爰請撤銷原裁
      定。
（六）另參酌刑法第五十七條所列事項及公共利益之維護，認以
      緩起訴處分，並同時命被告為一定之金錢給付，因該金錢
      給付係附隨於緩起訴處分之負擔性質上並非刑罰，核與前
      開行政罰第二十六條所稱一事不二罰之要件不合，受緩起
      訴人應不得援引上開行政罰第二十六條之規定，主張就同
      一行為免受行政罰。
（七）綜上，原審認為本案命令向國庫支付三萬五千元不應再處
      罰鍰四萬九千五百元部分應有出入，請求撤銷原處分，維
      持原裁決等語。
三、按汽車駕駛人，駕駛汽車經測試檢定有酒精濃度超過規定標
    準者，處新臺幣15000元以上60000元以下罰鍰，並當場移置
    保管該汽車及吊扣其駕駛執照1年。汽車駕駛人，有第35條
    第1項規定之情形，應接受道路交通安全講習。汽車駕駛人
    有飲用酒類或其他類似物後其吐氣所含酒精濃度超過每公升
    0.25毫克或血液中酒精濃度超過百分之0.05以上，不得駕車
    ，道路交通管理處罰條例第35條第1項第1款、第24條第1項
    第2款及道路交通安全規則第114條第2款分別定有明文。
四、本院查：
（一）按本件異議人即受處分人甲○○於95年5月28日凌晨1時28
      分許，駕駛車號P6 -9917號自用小客車，行駛於臺北市○
      ○○○道路往南時，為警攔停舉發「酒精濃度超過規定標
      準（0.55以上）」違規，異議人亦因該酒後駕車之行為，
      同時犯刑法第185條之3之公共危險罪，經臺灣臺北地方法
      院檢察署檢察官於95年6月29日以95年度偵字第12647號為
      緩起訴處分，緩起訴期間為1年，並應向國庫支付35000元
      （已於95年6月26日履行），該刑案緩起訴部分並經臺灣
      高等法院檢察署檢察長於95年7月18日以95年度上職議字
      第6871號駁回再議確定；惟異議人亦因前開同一酒後駕車
      行為，前經原處分機關於95年11月27日以北市裁二字第裁
      22-ABW457599號裁決書對異議人裁處49500元，並吊扣駕
      駛執照12月，嗣異議人對該處分不服提起聲明異議，後經
      原審法院即臺灣板橋地方法院於95年12月21日以95年交聲
      字第1894號交通事件裁定諭知：「原處分關於罰鍰新臺幣
      49500元部分撤銷（第一項）。上開罰鍰撤銷部分，不罰
      （第二項）。」，此有原審法院95年度交聲字第1894號交
      通事件裁定及本院被告前案紀錄表各1份在卷可參，則此
      部分事實，應堪認為真實。
（二）又於94年2月5日公布，於95年2月5日施行之行政罰法第26
      條規定：「一行為同時觸犯刑事法律及違反行政法上義務
      規定者，依刑事法律處罰之。但其行為應處以其他種類行
      政罰或得沒入之物而未經法院宣告沒收者，亦得裁處之。
      前項行為如經不起訴處分或為無罪、免訴、不受理、不付
      審理之裁判確定者，得依違反行政法上義務規定裁處之。
      」。又其他種類行政罰，係指違反行政法上之義務應受「
      裁罰性」之「不利處分」，依行政罰法第2條規定，包括
      限制或禁止行為之吊扣證照處分。究其立法目的，一行為
      同時觸犯刑事法律及違反行政法上義務規定時，由於刑罰
      與行政罰同屬對不法行為之制裁，而刑罰之懲罰作用較強
      ，故依刑事法律處罰，即足資警惕時，實無一事二罰再處
      行政罰之必要；且刑事法律處罰，由法院依法定程序為之
      ，較符合正當法律秩序，應予優先適用，但罰鍰以外之沒
      入或其他種類行政罰，因兼具維護公共秩序之作用，為達
      行政目的，行政機關仍得併予裁處。
（三）道路交通主管機關對於汽車駕駛人之酒後駕車行為，依道
      路交通管理處罰條例第35條第1項第1款規定予以裁罰，係
      對行為人違反行政法上義務規定之行政罰，且該條例關於
      一行為同時觸犯刑事法律及違反行政法上義務規定者，並
      無特別規定，是以，汽車駕駛人酒後駕車行為，經測試檢
      定酒精濃度超過規定標準，同時涉犯刑法第185條之3之公
      共危險罪嫌者，道路交通主管處罰機關除有上開行政罰法
      第26條第1項但書規定，得處以「其他種類行政罰」之情
      形外，關於罰鍰部分，即應依上開行政罰法第26條及道路
      交通管理處罰條例第10條規定，移送地方法院檢察署處理
      ，於移送後，非有上開行政罰法第26條第2項所定不起訴
      等事由，得依違反行政法上義務規定裁處者，不得再依道
      路交通管理處罰條例第35條第1項第1款規定，裁處行為人
      罰鍰之行政罰。
（四）復按緩起訴期間內，有下列情形之一者，檢察官得依職權
      或依告訴人之聲請撤銷原處分，繼續偵查或起訴：一、於
      期間內故意更犯有期徒刑以上刑之罪，經檢察官提起公訴
      者。二、緩起訴前，因故意犯他罪，而在緩起訴期間內受
      有期徒刑以上刑之宣告者。三、違背第二百五十三條之二
      第一項各款之應遵守或履行事項者，刑事訴訟法第二百五
      十三條之三第一項定有明文。準此可認，經檢察官為「緩
      起訴」處分者，於「緩起訴」之猶豫期間內，最終是否會
      被檢察官提起公訴，猶懸而未定，亦即「緩起訴」處分於
      猶豫期間內尚未具有實質之確定力，檢察官於緩起訴期間
      內，可對被告為繼續觀察，如被告顯無反省警惕之情或根
      本欠缺反省警惕之能力，檢察官仍得依職權或依告訴人之
      聲請，將被告「緩起訴」處分撤銷，足見起訴處分顯與不
      起訴處分之性質不同。而行政罰法第26條明定「一行為不
      二罰」之原則，且應受行政罰之行為如經「不起訴處分或
      為無罪、免訴、不受理、不付審理」之裁判確定者，始得
      依違反行政法上義務規定裁處之，並未包括「緩起訴」處
      分在內；雖「緩起訴」處分之最終使被告免於刑事訴追之
      效果與「不起訴」處分之效果相同，行政罰法第26條第2
      項是否包括緩起訴處分情形，固非無疑，惟觀以被告須待
      緩起訴處分實質確定時，才最終地確定免於受刑事訴追，
      亦即在緩起訴期間內即猶豫期間期滿前，該緩起訴處分仍
      有被撤銷之可能，此時原處分機關若依法為行政裁決，將
      使受處分人有同時遭受行政處罰及刑事訴追之危險，顯與
      行政罰法第26條規定之立法意旨相違背。準此，自行政罰
      法第26條規定立法意旨為有利於行為之解釋，以及保障人
      民基本權，與法律規定明示其一排除其他原則之觀點，應
      認應受行政處罰之行為，關於罰鍰部分，同一事實如經緩
      起訴處分確定者，亦有行政罰法第26條明定一行為不二罰
      原則之適用。
（五）從而，本件異議人雖有於上開時地酒後駕車而違反道路交
      通管理處罰條例第35條第1項第1款規定之違規行為，惟異
      議人上開酒後駕車之行為，係屬同時觸犯刑事法律及違反
      行政法上義務規定之行為，揆諸前揭規定與說明，罰鍰部
      分應依刑事法律處罰之。且刑事法律處罰，由法院依法定
      程序為之，較符合正當法律程序，應予優先適用。但罰鍰
      以外之沒入或其他種類行政罰，因兼具維護公共秩序之作
      用，為達行政目的，行政機關仍得併與裁處。故在處罰目
      的相同且處罰方式相同時，若依刑事法律處罰，即足資警
      惕時，實無為一行為二罰再處行政罰之必要。又刑事訴訟
      法第253條之2規定，命被告為金錢給付、勞務給付及處遇
      措施的部分，應得被告之同意（因涉及被告之人身自由及
      財產的拘束，且產生未經裁判即終局處理案件之實質效果
      ，自應考慮被告之意願）。而於本案中，異議人因上開同
      一酒後駕車行為在經臺灣臺北地方法院檢察署檢察官為緩
      起訴處分時，並經該署檢察官命其對向國庫支付35000元
      確定在案，已如前述，此固非刑法所定刑罰之種類，然已
      對異議人名譽、心理產生相當制約並影響被告財產上之權
      利，亦應可實質該當行政罰法第26條第1項之「依刑事法
      律」之處罰，故該刑案部分之檢察官對於異議人所為之緩
      起訴處分，已產生實質刑罰之效果，而非不起訴處分甚明
      。再道路交通管理處罰條例第35條及第24條第1項第2款所
      規定之裁處含有罰鍰、吊扣駕照及施以道路交通安全講習
      之處分，三者分屬行政罰法法理中之裁罰，含有對於過去
      違反義務行為處罰之典型秩序罰，以及對於預防將來再犯
      危險之限制行為之不利處分及警告性處分；而關於罰鍰部
      分既係對於過去義務違反而為秩序罰之目的與刑事制裁所
      欲達到保護交通安全之目的相同，二者既為相同之目的，
      且異議人在本案所受緩起訴之制裁亦為金錢給付，與原處
      分中之罰鍰處分均屬相同種類之金錢負擔，則處以較重之
      刑事制裁已足，應無重複處罰之必要。
（六）抗告意旨雖謂交通部曾於九十五年七月十七日交路字第０
      九五０００六九八六號函釋略以，查法務部行政罰法諮詢
      小組第一次會議記錄既已明確結論略以：「緩起訴乃附帶
      條件的不起訴處分，亦即是不起訴的一種」在案，當依該
      部上開函釋結論及行政罰法第二十六條第二項規定，以緩
      起訴乃依刑事訴訟法第二百五十三條之二第一項規定對被
      告所課予之負擔，係一種特殊之處遇措施，並非刑罰，是
      以本案尚無行政罰法「一事不二罰」之適用云云，惟查：
  、按法官依據法律獨立審判，憲法第八十條載有明文。各機
      關依其職掌就有關法規為釋示之行政命令，法官於審判案
      件時，固可予以引用，但仍得依據法律，表示適當之不同
      見解，並不受其拘束；司法行政機關所發司法行政上之命
      令，如涉及審判上之法律見解，僅供法官參考，法官於審
      判案件時，亦不受其拘束（司法院大法官會議解釋釋字第
      二一六號解釋意旨參照）。查抗告人為本件裁處，固有交
      通部九十五年七月十七日交路字第０九五０００六九八六
      號函釋為依據；惟依上開大法官會議解釋釋字第二一六號
      解釋意旨，交通部上開函釋，僅得供本院參考，本院並不
      受其拘束，核先敘明。查，行政罰法第二十六條並未將「
      緩起訴」列屬「一事不二罰原則」之適用範圍，雖緩起訴
      最終可能與不起訴有相同效果，惟本件受處分人因本件交
      通違規行為，係同時違犯刑事法律及行政法規，依上開說
      明，罰鍰部分自應依刑事法律處罰之。況受處分人前經檢
      察官命應向國庫支付三萬五千元確定在案，此雖非刑法所
      定刑罰種類，惟已對受處分人產生相當制約及影響財產上
      權利，應認實質上已該當於行政罰法第二十六條第一項之
      「依刑事法律」處罰，故原處分機關對受處分人本件交通
      違規行為予以裁罰時，除「施以道安講習」或「吊扣駕照
      12 月」部分仍得予以裁處外，就該罰鍰四萬九千五百元
      部分，應依行政罰法第二十六條第一項前段規定，以刑事
      法律處罰，不得再依上揭道路交通管理處罰條例等規定裁
      罰之。是上開交通部令函認「緩起訴乃附帶條件的不起訴
      處分，亦即是不起訴的一種」，並認緩起訴乃特殊處遇措
      施，而非刑罰，應無行政罰法「一事不二罰」之適用等語
      ，容有誤會。
  、次按交通案件之處罰，除違反道路交通管理處罰條例或社
      會秩序維護法及其他法律，應依該條例或社會秩序維護法
      及其他法律處罰外，其刑事責任部分，仍適用刑事法律有
      關規定處理之，道路交通案件處理辦法第三條定有明文。
      依上開規定，凡交通案件之處罰，應依該違反行為之態樣
      、違反後應予處罰之性質等細節，異其處理方式，非謂違
      規人違規後僅得於刑罰與行政罰擇一處罰，亦即於行政罰
      法第二十六條所定條件下，二種不同型式、目的之處罰仍
      得同時並存，故行政罰法第二十六條之規定，並未排除刑
      罰與行政罰同時並存之情形，況依道路交通案件處理辦法
      第一條規定：「本辦法依道路交通管理處罰條例第八十九
      條並參照同條例第十條及第八十八條之規定訂定之」。道
      路交通案件處理辦法係依道路交通管理處罰條例之規定訂
      定，亦即道路交通管理處罰條例為道路交通案件處理辦法
      之母法，而行政罰法復為行政法中關於行政罰之總則性規
      定，道路交通管理處罰條例亦須遵循行政罰法之規定，則
      道路交通案件處理辦法之解釋及適用，自均不得違反行政
      罰法之規定，故所指本件應無行政罰法「一事不二罰」之
      適用，而應依道路交通管理處罰條例規定審究等語，亦無
      理由。
五、綜合上述，本案異議人就上開同一酒後駕車行為經前開刑案
    部分之緩起訴處分確定，惟該緩起訴處分亦含有命異議人支
    付國庫35000 元之金錢給付部分，已產生實質刑罰效果，應
    實質該當行政罰法第26條第1 項之「依刑事法律」之處罰，
    則原處分機關依道路交通管理處罰條例第35條第1 項第1款
    及第24條第1 項第2 款規定，對異議人上開酒後駕車之違規
    行為予以裁罰時，除其行為應處以其他種類行政罰即吊扣駕
    駛執照12個月（已經原處分機關前以北市裁二字第裁22-ABW
    457599號裁決確定，不在本案之審查範圍內）及施以道路交
    通安全講習部分，仍得予以裁處外，就異議人違反行政法上
    義務而受裁處罰鍰49500元部分，依行政罰法第26 條第1項
    前段規定，即應依刑事法律處罰之，不得再依上揭道路交通
    管理處罰條例第35條第1項第1款規定裁罰之。從而，原處分
    機關依道路交通管理處罰條例第24條第1項第2款規定，裁處
    施以「道路交通安全講習」及「吊扣駕照處分一年」之其他
    種類行政罰部分，於法並無不合，然原處分機關關於裁處異
    議人「罰鍰49500元」之行政罰部分，與法有違，則異議人
    此部分之異議，為有理由。是原審因之裁定撤銷原處分關於
    裁處異議人罰鍰49500元部分，就該撤銷部分改諭知不罰，
    經核其認事用法均無不合。本件抗告人之抗告執前開抗告意
    旨所載理由指摘原裁定不當，難認為有理由，應予駁回。
據上論斷，依道路交通案件處理辦法第二十六條、道路交通管理
處罰條例第八十九條、刑事訴訟法第四百十二條，裁定如主文。
中    華    民    國    97    年    3     月    14    日
                  刑事第一庭審判長法  官  許國宏
                                  法  官  楊貴志
                                  法  官  許增男
以上正本證明與原本無異。
不得再抗告。
                                  書記官  葉金發
中    華    民    國    97    年    3     月    14    日


司法院資訊處製作；財團法人民間司法改革基金會備份。
